【裁判字號】    97,重上更(三),85
【裁判日期】    980311
【裁判案由】    傷害致死
【裁判全文】
臺灣高等法院花蓮分院刑事判決    97年度重上更(三)字第85號
上  訴  人
即  被  告  乙○○
選任辯護人  邱聰安律師
上列上訴人因傷害致死案件，不服臺灣臺東地方法院90年度訴字
第280號中華民國92年6月13日第一審判決（起訴案號：臺灣臺東
地方法院檢察署90年度偵字第48號），提起上訴，判決後，經最
高法院第3次發回更審，本院判決如下：
    主  文
原判決關於乙○○部分撤銷。
乙○○無罪。
    理  由
壹、公訴意旨略以：乙○○（原名曾阿文）與余德光（業經依傷
    害致死罪判處有期徒刑8年2月確定）、陳建年（業經判決無
    罪確定，已死亡）於民國（下同）89年12月19日傍晚，在臺
    東市○○○街71巷12號陳建年住處飲酒，迨於同日晚間8時
    許，乙○○與余德光離去時，在陳建年住處後方即建和二街
    與產業道路交岔路口處，與酒醉之張新財相遇並發生爭吵，
    竟基於傷害犯意聯絡，由余德光持竹木、乙○○及陳建年以
    拳腳，共同毆打、推倒張新財，使張新財受有左額頂部、右
    頂枕部、左胸部挫瘀傷，與左上臂、肘部擦傷等傷害，進而
    導致張新財顱內硬腦膜下出血，並因傷重於同年月22日上午
    0時在行政院衛生署臺東醫院內不治死亡。因認乙○○與余
    德光、陳建年等3人，共同涉有刑法277條第2項之傷害致死
    罪嫌。
貳、證據能力
一、證人陳建年在警詢中之陳述，包含陳建年所繪製之現場圖，
    均屬於審判外陳述，陳述時間是在刑事訴訟法修正之前，而
    且因為陳建年已經死亡，原審審理時，也在刑事訴訟法修正
    之前，未能對於陳建年進行詰問。但因為陳建年也在檢察官
    起訴之列，在原審審理期間，也與被告同案受審，對於事實
    經過也一再陳述詳細，被告已經有機會與陳建年對質。況且
    案發之89年12月19日當晚8時許，被告是與陳建年一起飲酒
    ，2人都看到余德光，在陳建年住處後方空地上毆打張新財
    ，但在警詢中，被告與余德光卻對晚上8點多的事情，略而
    不談，只有陳建年陳述這段事實，其陳述自具有較可信之特
    別情狀，依照刑事訴訟法第159條之2以及第159條之3第1款
    ，陳建年在警詢中之陳述，自具有證據能力。
二、至於高櫻菊（原名尤櫻菊）在原審之證詞，由於高櫻菊為瘖
    啞人，其陳述必經過通譯始能為意思表示，本件原審所選任
    之通譯吳明泉已依規定具結，有通譯具結之結文（見原審卷
    頁96），並負責通譯，雖然吳明泉於本院前審證稱當時無法
    與證人高櫻菊溝通，但也陳稱證人高櫻菊於原審證述內容主
    要是係稱已酒醉，不知發生何事等語（見本院上訴審卷頁14
    3-144），則高櫻菊在原審法官訊問時所為之證詞，於程序
    並無違誤，證詞自具有證據能力。
三、被告對於本案其他證據之證據能力，均不爭執（本院卷頁38
    ），依法均具有證據能力。
參、得心證之理由
一、訊據被告乙○○堅決否認涉犯上開犯行，辯稱伊並未傷害張
    新財，當日聽到聲音，跑出屋外時，張新財與余德光己經打
    在一起，伊僅係勸架，並未毆打張新財，而當時陳建年已酒
    醉、且夜色昏暗，應看不清楚事故情形，其證稱打架之情形
    應不可採等語。
二、經查：
（一）被告乙○○於90年間，是30歲人，與共案被告余德光（58
      年生）、陳建年（63年生）年齡相仿，而被害人張新財則
      是50歲的中年人。被告與余德光、被害人張新財都是居住
      在台東市建和地區部落的住民。按理，被告與張新財在所
      居部落裡，年齡相差20餘歲，輩份不同，應不會有太多可
      爭執的事由。而根據被害人的哥哥張培清證稱: 張新財平
      日喜歡喝酒，會說髒話，自言自語，但不會與人吵架，同
      村的人都知道他的個性，余德光等人不會與被害人爭吵(
      相驗卷頁41)等語。顯示張新財對於被告而言，只是部落
      裡一位愛喝酒，喝了酒會滿口髒話的長輩而已。被告既然
      瞭解其個性，自不會毫無緣由地毆打張新財，甚至打死張
      新財。
（二）89年12月19日案發當天，因為洪昇吉的父親過世，部落裡
      的人都群聚在洪昇吉位於台東市○○○街61號住處。張新
      財也在傍晚5點時分，按照習俗，前往其兄張培清的雞場
      ，抓了幾隻雞，帶往洪昇吉家中弔唁，此據張培清於警詢
      中證述明確（相驗卷頁41）。但張新財因為喝了酒，不知
      何故，帶著雞，跌坐在路旁，被路過的水泥車司機發覺後
      ，行經洪昇吉家中，告訴屋內人員，隨後由余德光騎機車
      把張新財載回到洪昇吉家中，張新財即躺臥在椅子上，並
      與眾人包含被告、余德光等人同桌喝酒、聊天、玩象棋，
      此分據洪昇吉以及洪良妹證述明確（偵卷頁23以下）。張
      新財鄰居林明雄更證稱: 當時在喪家，聽見路過之水泥車
      司機喊說有個人躺在地上，前往查看之後，發現是被害人
      ，手上還抓著2隻雞，余德光就騎機車將被害人載回家 (
      警卷頁17背面); 在偵查中證稱: 當天傍晚有看到余德光
      把張新財帶到洪昇吉家中，離開的時候，還看到余德光、
      曾阿文、洪昇吉等許多人在喪家，當時張新財喝醉，躺在
      椅子上自言自語 (相驗卷頁43)，在原審審理中也為同一
      之陳述 (原審卷頁40)。
（三）而根據與被害人同住之姊姊甲○○在偵查中陳稱，被害人
      當天晚上8點多回家，已經喝醉了 (相驗卷頁38)。陳建年
      也證稱當天晚上8點多，因為看見余德光以及被告兩人毆
      打張新財，上前勸阻之後，由余德光騎機車將張新財載回
      家中（警卷頁1背面以下、偵卷頁9、偵卷頁57)。從以上
      證詞，足以認定張新財是在案發當天晚上8點多回到家中
      。在翌日下午2時許，甲○○發現被害人陷入昏迷不醒，
      背部有血跡，隨即呼叫計程車送張新財前往行政院衛生署
      臺東醫院急救，經診斷為頭部外傷併頭皮瘀傷，胸壁挫傷
      及硬腦膜下出血，惟病情持續惡化，經急救無效，延至89
      年12月22日不治死亡等情，業據證人甲○○於警詢、偵查
      中供述明確，並有行政院衛生署臺東醫院診斷書1紙在卷
      足憑。
（四）張新財死亡後，依89年12月27日檢察官驗斷書及所附顏國
      順法醫師解剖報告表所載（見相驗卷頁45-51），於驗斷
      時發現死者左額頂部挫傷4×3公分；右頂枕部挫瘀傷4×3
      公分；顱頂及右顳頭皮有多處細微刮痕（類似竹掃把刮到
      ，不像跌到地板之細砂刮傷），胸前壁有電擊ＣＰＲ痕跡
      ；胸部左側、左腋下瘀血 (挫瘀傷)5 ×4公分，另胸部左
      側近左乳房處，偏左處瘀血4×3公分。經解剖結果除上開
      外傷外，前額及頂部、右顳部頭皮下大片瘀血；後枕部頭
      皮下大片瘀血；頭骨無骨折；右額頂顳部硬腦膜下出血，
      血塊約300cc；無腦內出血；左側大腦外觀無異常；無肋
      骨骨折；左肺腫脹，外表有瘀血；左胸腔黑色血水300cc
      ；右肺腫脹，外表瘀血，且右肺與右胸腔壁粘連；右胸腔
      黑色血水250cc；脊柱及背面肋骨無骨折；並附記本件解
      剖結果明顯外傷為頭部嚴重撞擊後，右額頂顳部硬腦膜下
      出血，兩肺外傷併胸內出血，認以較有可能被人擊打後所
      致，並經證人即解剖之法醫師顏國順於原審證述在卷（見
      原審卷頁158、159）。從上開解剖結果之記載，足以認定
      張新財身體受到許多外傷。
（五）張新財於89年12月22日死亡當天，警員展開調查。警員在
      當天上午分別訊問了甲○○、張阿妹以及余德光3人。其
      中甲○○、張阿妹並不知道張新財的行蹤，無法提供線索
      。而余德光在警詢之初則否認有任何毆打張新財的犯行，
      僅指稱張新財身上有2隻雞，當時是經過水泥車司機告知
      ，才知道張新財躺在路邊 (警卷頁4)。警員在89年12月23
      日訊問被告，被告也陳稱當時經過水泥車司機告知，才知
      道張新財躺在路邊，前往察看時，發覺張新財抓著2隻雞
      ，於是把雞抓去煮了 (警卷頁8背面)。與余德光為同一之
      陳述。對於12月19日當天，張新財在5點到8點之間的行蹤
      ，則隻字未提。
（六）事實上，張新財在12月19日晚間8點多，與余德光以及被
      告等人一起出現在陳建年住處後方的產業道路上，陳建年
      則已經返回住處。而陳建年住在台東市○○○街街71巷12
      號，離洪昇吉住處不遠，有陳建年所繪製之現場圖可參（
      警卷頁21），而陳建年也在警訊、偵查中一再指證有在該
      處看到余德光、被告以及張新財（警卷頁1背面以下、偵
      卷頁9）。被告在之後的陳述中，也都承認有與余德光、
      張新財一同出現在陳建年家後方的產業道路。雖然余德光
      從警訊一直到審判中，一再否認此項事實，只願意承認當
      天下午5點多，騎機車載張新財到洪昇吉家中的事實。但
      陳建年與余德光並無仇隙，並無設詞誣陷之必要，而且陳
      建年的證詞內容相當詳細，也與當地的地理環境相互適合
      。足以認定案發當天晚上8點，被告、余德光確實與張新
      財在陳建年住處後方的產業道路上。而為何被告在89年12
      月23日接受警方詢問時，不願意據實陳述8點多在產業道
      路上與余德光、張新財相聚的事實？被告陳稱因為案發後
      ，余德光找了3次，要求警察問起，只能說起5時之前的事
      情，之後的事不要說 (偵查卷頁39)。而張新財在傍晚5點
      帶著雞，躺臥路邊，是由余德光騎機車把張新財載到洪昇
      吉家中，被告並未參與其中，因此該項事實，顯然是余德
      光所告知，也因此足以推斷被告所說余德光在案發後，要
      求被告只說起5時以前的事情，應屬事實。被告既然在余
      德光的壓力下，在警詢中做出不實的陳述，隱瞞部分的事
      實，顯然是為余德光卸責。
（七）而陳建年於警詢、偵查中供稱當天張新財被毆打的經過，
      其供述內容為「於89年12月19日下午20時許，在我家台東
      市○○○街71巷12號後方產業道路看見張新財遭余德光及
      曾阿文毆打」、「余德光持木棍，曾阿文用拳頭及腳踢張
      新財」、「余德光拿木棍打張新財的頭部肩膀、曾阿文用
      拳頭打張新財的背部及頭部，用腳踢張新財的背部和肩膀
      」及「當日89年12月19日下午5時左右，我與余德光、曾
      阿文在我家台東市○○○街71巷12號前喝酒約至20時左右
      ，余德光及曾阿文就騎機車離開，我則入屋內看電視，約
      10幾分鐘就聽見屋後有人吵架，我立即至屋後察看，看見
      余德光、曾阿文兩人在毆打張新財，我立即上前阻止，並
      扶張新財至路邊，後來余德光就騎車載張新財走了」等語
      （警卷頁1背面以下、偵卷頁9、偵卷頁57)，對於余德光
      持棍棒毆打張新財指證明確，同時也指證被告對張新財拳
      打腳踢。以陳建年陳述內容，陳建年似乎是在毆打的現場
      觀看，而如果陳建年確實是在現場，親眼目睹被告毆打張
      新財，其證詞自有可信之處。否則因為當時已經晚上8點
      多，夜暮深沈，視線不良，案發地點是在偏僻的產業道路
      ，被告、余德光以及張新財3人究竟發生何事，是余德光
      毆打張新財，被告勸架或者是被告夥同余德光一起毆打張
      新財，即非無疑。原審因而再次詢問陳建年當時案發情形
      ，並勘驗陳建年之警詢錄音帶，發現警員在詢問過程中，
      一再與陳建年確認時間、地點，陳建年也回答的確有看到
      余德光、阿輝毆打張新財，但是對於陳建年在何處看到余
      德光以及被告毆打張新財，依勘驗筆錄（原審卷頁147背
      面）之記載是「余德光、曾阿文於下午5點至家裡喝酒，
      大概下午8點左右離開，其一個人在家裡看電視，聽見後
      面很吵，到屋後看，即見余德光及曾阿文在打張新財，之
      後即無錄音內容」。就案發現場的人有被告、余德光以及
      張新財，相當一致。不過，錄音內容，並沒有記載陳建年
      到案發現場，親眼目睹被告毆打張新財，反而是從屋內往
      屋外觀看案發經過。則以陳建年所繪製之現場圖，案發地
      點是轉角的產業道路，陳建年住處則是緊臨建和二街71街
      11巷，案發地點既非陳建年住處大門，也不是陳建年住處
      後院，如何能從屋內看清外面一切舉動，實有可疑。更且
      陳建年在原審審理中陳稱：其要上廁所的時候，有聽到家
      後面有聲音，因為離現場還有一塊地，只有聽到聲音看不
      到，聽一下子就回到屋子裡面去（原審卷頁71以下）。則
      以當時陳建年等人已經在洪昇吉家中飲酒一段時間後，陳
      建年才回到家中，更且張新財都已經喝醉，陳建年也應該
      喝了不少酒，則陳建年在原審證稱上廁所時才聽到爭吵聲
      音之證詞，反而較為可信。既然陳建年並沒有到現場看到
      被告與余德光一起毆打張新財，則陳建年僅以被告等3人
      在暗夜中的身影舉動，甚至只是爭吵聲音，即證稱有看到
      被告毆打張新財，並不全然可信。也有合理懷疑被告可能
      只是在勸阻余德光毆打張新財。
（八）本案另外一項不利被告之證據，是證人高櫻菊的證詞。高
      櫻菊為瘖啞人，其陳述必經過通譯始能為意思表示，本件
      原審所選任之通譯吳明泉雖依規定具結並負責通譯，惟參
      以證人即吳明泉於本院前審證述內容為伊當時無法與證人
      高櫻菊溝通，且證人高櫻菊於原審係稱已酒醉，不知發生
      何事等語（見本院上訴審卷頁143-144），顯然證人高櫻
      菊於原審是否得以正確了解具結意義及受訊問內容即值懷
      疑。再參以證人高櫻菊於原審先證稱係載女兒經過現場，
      斷手之人為余德光，且原先供稱不識死者，後又改稱見過
      1 次，且死者愛喝酒，又稱被告拿棍子打被害人，且當時
      為下午6時許等語，惟事實上證人所稱斷手之人為陳建年
      ，業經警員陳賢文當日即證述在卷，且被告當時並未持木
      棍毆打張新財，亦經陳建年證述在卷，而本件事發時間為
      晚間8時，證人之子女於當庭並證稱放學回家路上未見有
      人被打，躺在路上之事實等情（見原審卷頁92-95），顯
      然證人高櫻菊於原審證述內容均與事實不符，其證詞自難
      採為認定被告有罪之證據。原審又於92年4月15日偕同警
      員賴文龍、陳賢文及證人高櫻菊到現場勘驗時，並未委請
      翻譯到場，則參以證人高櫻菊之身心狀況，實難認其當時
      表達真意為何，且高櫻菊當時證稱經過現場時間以手比手
      錶1點鐘位置，後又改比2點鐘位置，並比當時下雨，又比
      余德光及陳建年並不在場等情，不論時間、天候及當時在
      場之人等，均與調查結果及事實不符，故該證人之證詞先
      後不同，且彼此矛盾，其無法採為認定被告有罪之證據甚
      為明確。況本院前審曾委請具有手語專長之通譯謝麗華當
      庭通譯，證人高櫻菊表示不認識被告或余德光、陳建年，
      但認識死者及其姐甲○○，且無法正確回答當時事發之地
      點（見本院上訴審卷頁96），再經於事發地點現場訊問證
      人高櫻菊時，證人高櫻菊透過通譯表示當日並未經過案發
      現場，且經現場勘驗時引導當日行經路線，確實未經過案
      發地點，亦有本院前審勘驗筆錄附卷可稽（本院上訴審卷
      頁124-126），足以證明證人高櫻菊之證述內容有瑕疵，
      自不能採為認定被告犯罪之證據。至公訴人所指警方查訪
      證人尤櫻菊（現改姓為高櫻菊）錄影帶，僅係警方就查訪
      證人高櫻菊經過加以錄影，自亦無法證明證人證述內容之
      真實性，其證詞自無法釐清前述合理懷疑之點。
（九）既然仍有合理可疑之處，再檢視整個案發偵查的經過情形
      ，依照承辦警員劉澤恆在原審證稱「我們到建和二街訪查
      的時候，有人路過說好像有看到陳建年，我們才去對陳建
      年訪談，陳建年才說出余德光、曾阿文的部分」、「一開
      始事件發生的時候，派出所就到附近訪查，做可疑的人的
      筆錄，至於認為余德光涉嫌的部分，是做了陳建年的筆錄
      以後才認為余德光涉嫌」（原審卷頁183以下）。其證詞
      內容與卷內警詢筆錄的日期均相符合，也與高櫻菊、陳建
      年的筆錄相符。劉澤恆證述的內容，有二點必須注意，一
      是涉案的主要對象是余德光，一是根據陳建年的證詞找出
      被告也在現場。但從劉澤恆警員的證詞，也僅足認定被告
      與余德光共同毆打張新財，是根據陳建年的證詞。惟陳建
      年究竟是在現場看到，或者只是聽到爭吵聲，或者只是看
      到黑夜裡的身影，仍然無法澄清。再徵諸被告與張新財並
      無怨隙，無論是5點之前在其他處所，或者是在洪昇吉家
      附近的產業道路，被告都沒有與張新財有任何接觸，反而
      是余德光載進載出。而案發後，余德光不但斷然否認8點
      在產業道路與張新財爭執的事實，甚至在得知張新財死亡
      之後，幾次要求被告做出虛偽陳述，而被告在警詢、偵查
      、原審審理以及本院審理中，幾次陳述的內容都不能一致
      ，甚至在余德光被處刑確定之後，才辯稱說是在勸架。則
      被告陳述不一，雖然可能是畏罪卸責之詞，但以被告與余
      德光等人同住台東部落，年紀小余德光2歲等情，余德光
      犯後全然否認所有犯行，被告復與余德光同案被訴，其陳
      述也可能因為備受壓力而致反覆。自難僅以其陳述反覆，
      即認定被告確有犯罪。
三、綜據上述，本案中有關被告涉嫌毆打張新財致死的證據中，
    最可靠莫過於陳建年在警詢中的陳述，但陳建年的陳述卻仍
    然存有合理懷疑，足堪作為被告可能無罪之認定。況檢察官
    將本件死因送請法務部法醫研究所鑑定，其結果認為：死者
    死亡時在頭顱部與胸部有外傷，並有外傷性顱內出血及胸腔
    積血均可由毆打（他為）與自行跌倒（自為）所造成，因其
    四肢及身體各處有擦傷，另方面，從證人證明死者未與人結
    怨，或遭人毆打等事情判斷，及生前顯有心脈管硬化，但嗜
    酒，患高度脂肪肝，殊多肝細胞消失，有高度肝疾情形下，
    容易跌倒 (摔傷)而造成，本件自行跌倒可能性佔主要，極
    可能因跌倒造成顱內出血，相繼引起多機能衰竭死亡，似無
    他殺之嫌，此有法務部法醫研究所90年3月12日以90理字第
    0405號函及所附90法醫所醫鑑字第0067號鑑定書在卷足憑（
    見相驗卷頁85-91）。更可見，本案之罪證尚有不足。
肆、結論
一、本件依檢察官所舉證據，無法作出被告確實犯罪之認定，依
    刑事訴訟法第154條所揭示之證據裁判原則，自屬不能證明
    被告犯罪。原審失察，遽予論罪科刑，尚有未合。被告上訴
    意旨否認犯罪，為有理由，應就原判決有關被告乙○○部分
    予撤銷，並諭知被告無罪之判決。
二、據上論斷，應依刑事訴訟法第369條第1項前段、第364條、
    第301條第1項前段，判決如主文。
本案經檢察官朱秋菊到庭執行職務。
中    華    民    國    98    年    3    月    11    日
                  刑事庭審判長法  官  何方興
                              法  官  林碧玲
                              法  官  賴淳良
以上正本證明與原本無異。
如不服本判決，應於收受送達後10日內向本院提出上訴書狀，其
未敘述理由者，並得於提起上訴狀後10日內向本院補提理由書（
均須按他造當事人之人數附繕本)「切勿逕送上級法院」。
告訴人或被害人如對於本判決不服者，應具備理由請求檢察官上
訴，其上訴期間之計算係以檢察官收受判決正本之日期為準。
                              書記官  邱廣譽
中    華    民    國    98    年    3     月    11    日


司法院資訊處製作；財團法人民間司法改革基金會備份。
